臺灣高等法院刑事判決　　　　　　　　　　　　　　九十年度上易字第三九三四號
　　上　訴　人
　　即　被　告　甲○○
　　選任辯護人　林世華
　　　　　　　　李慧芬
右上訴人因違反商標法案件，不服臺灣臺北地方法院九十年度自字第八四號，中華民
國九十年十月十九日第一審判決，提起上訴，本院判決如左：
    主  文
原判決撤銷。
甲○○無罪。
    理  由
一、自訴意旨如附件。
二、按犯罪事實應依證據認定之，無證據不得推定其犯罪事實，刑事訴訟法第一百五
    十四條定有明文；且無證據證明被告犯罪者，應諭知被告無罪之判決，亦為同法
    第三百零一條第一項所明定。另事實之認定，應憑證據，如未能發現相當證據，
    或證據不足以證明，自不能以推測或擬制之方法，為裁判基礎，最高法院四十年
    臺上字第八六號著有判例。又商標法第二十三條第二項：「在他人申請商標註冊
    前，善意使用相同或近似之商標圖樣於同一或類似之商品，不受他人商標專用權
    之效力所拘束；但以原使用之商品為限，商標專用人並得要求其附加適當之區別
    標示」。其立法理由，係以商標法固採先行申請者註冊主義，惟對於在他人申請
    註冊前已善意使用相同或近似商標圖樣之第三人，應使其在特定條件下，免受他
    人商標專用權之干涉，始為公允。是修正後商標法第二十三條第二項所謂之「善
    意使用相同或近似之商標圖樣於同一或類似之商品」，應指善意使用相同或近似
    之商標圖樣於同一或類似商品之本身及其包裝、容器、標帖、說明書、價目表或
    其他類似物件上而言（同法第六條第一項參照），方符增訂該條項之本旨（參以
    最高法院八十三年度台上字第二一一四號判決）。
三、本件自訴人認被告甲○○涉犯商標法第六十二條第一款罪嫌，係以：自訴人即映
    夢文化事業股份有限公司（下稱映夢公司）於八十六年十二月十三日，以「魔法
    書」商標名稱及圖樣，向經濟部中央標準局（嗣改制為智慧財產局）申請註冊，
    經該局核准並於八十九年七月一日發給00000000號之商標註冊證，映夢
    公司因而取得「魔法書」之商標圖樣，專用期間自八十九年六月一日至九十九年
    五月三十一日止，指定專用於電腦、磁帶、磁碟、磁片、光碟、光學碟片、電腦
    卡匣程式帶、卡式電腦程式磁帶、卡匣式電腦程式磁帶、錄有電腦程式之磁帶、
    錄有電腦程式之磁碟、電視遊樂器用之程式卡帶、磁碟機用之磁頭清潔片、磁碟
    盒、磁碟置放盒、影音光碟、數位影音光碟等類商品之商標專用權（下稱系爭商
    標），被告甲○○明知映夢公司於八十九年六月一日起就「魔法書」商標圖樣已
    取得專用權，仍於其公司所出品之「作文魔法書」類似商品，使用近似於系爭商
    標之「作文魔法書」圖樣於該商品及商品之外包裝，連續在臺北市信義區市貿中
    心、臺北縣板橋市何嘉仁書店等處，以每套新臺幣（下同）七百八十元等價格，
    出售予不特定之人，經映夢公司於八十九年八月七日，在臺北縣板橋市何嘉仁書
    店購得「作文魔法書」一套，乃於八十九年九月七日發函致甲○○告知映夢公司
    就系爭商標享有商標專用權，並請其停止販賣「作文魔法書」，惟甲○○接獲前
    函後，仍繼續販賣為其論據。訊據被告甲○○對於右揭時地研發製作「作文魔法
    書」商品販售，並使用「作文魔法書」圖樣於商品光碟及外包裝上等事實坦承不
    諱，惟堅詞否認有何違反商標法之犯行，辯稱：
  (一)被告有商標法第二十三條第二項善意使用之情形，因自訴人聲請系爭商標註冊的
    時間係在八十八年十二月十三日，而被告所經營之草莓公司於八十五年時，投入
    大量人力、物力，研發完成「作文魔法書」軟體，於八十六年開始使用該商標圖
    樣銷售於市場上，此有八十五年十二月二十三日之研發說明書、研發時程表、八
    十八年四月十六日委託精碟科技股份有限公司製造鐳射碟片之訂單一件、八十八
    年度之光碟封面、八十八年六月ＮＥＴＣＬＵＢ廣告一則、八十八年六月獨家報
    導雜誌報導一則、八十八年九月狀元兒童週刊報導一則、八十八年四月三日蕃薯
    藤報導一則等，均可證明被告使用「作文魔法書」商標圖樣，確早在八十八年十
    二月十三日自訴人申請註冊前，被告使用「作文魔法書」商標圖樣於原已使用之
    光碟商品確屬善意，而得主張商標法第二十三條第二項善意使用之規定，不受自
    訴人嗣後申請商標權效力所及。
  (二)「作文魔法書」與「魔法書」應無近似之虞，因觀諸自訴人所註冊之商標圖樣為
    「魔法書」（近似全真字體，字型大小為三十六），而被告使用之「作文魔法書
    」，不僅名稱與自訴人商標名稱不同，所使用之字型亦以活潑之藝術字型表現，
    而與自訴人註冊使用之標準字體迥異，若就二者為通體之觀察，無論文字、字體
    、圖型，均顯不相同，應無近似之虞，自訴人僅擷取被告商標之部分文字與其商
    標文字相同，即主張侵害其商標權，置二者上開之客觀差異不論；況「魔法書」
    三字之使用甚為普遍，凡廠商欲表彰其商品之特殊奧妙，均會使用「、、魔法書
    」之名稱，特別是許多電腦軟體廠商，就所研發之軟體，使用之情形更普遍，例
    如有「聲動魔法書」、「指間魔法書」、「魔法ＡＢＣ互動光碟」等，如果以「
    魔法書」一詞為搜尋之關鍵字，可查詢到以此為名之商品，在奇摩網站上可以查
    詢到八百五十五筆、蕃薯藤有一千九百三十筆、雅虎則有一千九百三十筆等，由
    此可見「魔法書」乃商品名稱普遍慣用的文字，習用已久，若已加註可資與自訴
    人商標區別之文字於「魔法書」名稱上，自訴人即不得無限制濫用其商標專用權
    ，完全禁止他人使用一般慣用名詞「魔法書」三字。
  (三)被告並無欺騙他人之意圖，因被告經營之草莓公司，八十一年七月即已設立，資
    本總額為一億三千萬元，經營項目以電腦軟體之研發為專業，於業界已建立良好
    之口碑及商譽，根本無利用其他公司名稱或商標藉以圖利之必要，而自訴人係於
    八十四年九月底始設立，資本總額僅二千萬元，不及被告之六分之一，其經營項
    目係圖書、文具等之批發，而非以電腦軟體研發為專業，被告經營之草莓公司與
    自訴人相較，於幼教軟體界中，規模較大、經營時間較久、專業性較高，且被告
    已建立商譽，在營業期間使用「作文魔法書」作為軟體名稱，無藉自訴人商標以
    欺暪任何人之可能；且被告在自訴人申請註冊前即開始銷售「作文魔法書」，市
    場、口碑均獲好評，此有媒體報導可證，被告既使用於前，何來侵害、混淆註冊
    後之自訴人商標，又被告之品牌已在軟體幼教界建立口碑，更無欺騙消費者之虞
    ，況商標註冊之審查，係著重商標足使一般商品購買人認識其為表彰商品之標識
    ，並非以商標所有人或營業主體為審查客體，商標專用權之已否註冊，與營業主
    體優劣無關，自訴人以被告之商標未經註冊登記，逕為指摘被告欺騙消費者，致
    誤對被告之營業狀況錯下判斷云云，顯有惡意曲解商標註冊意義，故陷人入罪之
    情，況被告之「作文魔法書」是提供文書處理，產品功能與訴求對象產品目錄、
    外盒、使用手冊記載非常清楚，本產品亦經媒體、記者報導，而自訴人的產品則
    是在教小朋友學習數學，二者產品之性質、特性、功能皆完全不同，被告此產品
    經歷二年多，並有數十個人月的投入，僅因有魔法書三個字與自訴人的嗣後註冊
    之商標部分文字相同，且此三個字又為一些ＣＤ─ｔｉｔｌｅ常用的形容詞，因
    此推論被告產品有混同誤認之混淆等現象或欺騙他人之意圖，實對被告創作團隊
    及科技界創作自由權之一大重擊。
  (四)被告對於自訴人之來函均予善意回應，被告於接獲自訴人所發八十七年九月七日
    之律師函後，即甚為重視，為釐清誤會，旋於同年月二十一日委託律師函覆說明
    被告之使用係早於自訴人之註冊申請，而屬善意使用，此有雙方往返之律師函二
    件可證，嗣自訴人再於同年十一月一日以律師函要求被告提供書證證明善意使用
    之情，被告乃再於同年十一月十五日委請律師檢附八十六年之商品型錄以為澄清
    說明，惟自訴人又於同年十一月二十八日以律師函質疑被告前函檢附之型錄內，
    被告仍再委請律師指派人員執上開型錄正本至自訴人律師處，交由自訴人律師審
    閱後取回，被告對自訴人之爭執，一再退讓，並盡其所能加以說明釐清，自訴人
    卻誣指被告惡意，矧自訴人前後三次律師函，均僅聲請其享有魔法書之商標權，
    並要求被告證明商標法第二十三條第二項所規定註冊前善意使用之情形，嗣被告
    詳予說明後，即未再有任何表示，若自訴人疑慮消費者或其他第三人對被告「作
    文魔法書」與其產品有混淆誤認之虞，自訴人依法所得為者，係依商標法第二十
    三條第二項末段規定，要求被告附加適當之區別標示，以避免混淆，然參諸自訴
    人歷次律師函，不僅就此毫未提及，亦置被告前開善意回應不顧，難謂無濫用商
    標專用權。
  (五)被告為尊重司法判決，在司法判決確定前，已停止標示有「作文魔法書」之商品
    出售，本案之後，擬改為作文小精靈等語。
四、經查：
  (一)自訴人映夢公司於八十六年十二月十三日以「魔法書」商標名稱及圖樣向經濟部
    中央標準局（嗣改制為智慧財產局）申請註冊，並於八十九年七月一日核准發給
    註冊號數為00000000號之商標註冊證，而取得「魔法書」之商標圖樣，
    專用期間自八十九年六月一日至九十九年五月三十一日止，指定專用於電腦、磁
    帶、磁碟、磁片、光碟、光學碟片、電腦卡匣程式帶、卡式電腦程式磁帶、卡匣
    式電腦程式磁帶、錄有電腦程式之磁帶、錄有電腦程式之磁碟、電視遊樂器用之
    程式卡帶、磁碟機用之磁頭清潔片、磁碟盒、磁碟置放盒、影音光碟、數位影音
    光碟等類商品之商標專用權等情，有00000000號商標案卷全卷附卷可佐
    ，是前情應可認定，被告所辯自訴人係於八十八年十二月十三日申請註冊乙節，
    與前揭資料不符，容有誤會，合先敘明。
  (二)按商標圖樣之近似，係以具有普通知識經驗之商品購買人，於購買時施以普通所
    用之注意，有混同誤認之虞者為近似。而商標圖樣若係由二個以上字詞組成之商
    標，應考慮其結合之強弱程度，而判斷其是否為近似。若是含有說明性文字之結
    合商標，以未附加該說明性文字之部分判斷之。而分離排列之字詞所組成之商標
    ，其各分離部分，有與他商標相同者，原則上為近似，固有經濟部中央標準局員
    工消費合作社八十五年四月編印「商標手冊」可參。本件綜觀自訴人使用系爭商
    標之「數學魔法書」與被告所使用之「作文魔法書」若僅依前揭手冊所述標準，
    僅擷取被告使用之「作文魔法書」之部分文字與自訴人商標文字「魔法書」相同
    ，做為比較判斷之結果，兩者之商標圖樣或屬近似；惟判斷字詞組成之商標圖樣
    是否近似，除考慮其結合之強弱程度，及含有說明性文字之結合商標，以未附加
    該說明性文字之部分判斷外，仍應就商標圖樣之整體考量。(1)觀諸自訴人所註冊
    之商標圖樣為「魔法書」，被告使用之「作文魔法書」，名稱與自訴人商標名稱
    並不相同，且所使用之字型為藝術字型，與自訴人所註冊之標準字體有所差異，
    二者之文字、字體、圖型，均顯不相同；(2)自訴人的產品係教授小朋友學習數學
    ，而被告之「作文魔法書」是提供文書處理，產品功能與訴求對象，於產品目錄
    、外盒、使用手冊均有記載，二者產品之性質、特性、功能並不相同；是客觀上
    就整體觀察，被告使用之「作文魔法書」，與自訴人用於「數學魔法書」之商標
    圖樣，應無近似或混淆之虞。
  (三)觀之自訴人使用本件系爭商標於商品之情形為「數學魔法書」，與一般商品使用
    商標時係將商標突顯在商品類別前面之情形不同，自訴人使用之情形實易使人誤
    認「魔法書」為形容商品之詞彙；又本件系爭商標「魔法書」為一般通常慣用之
    詞彙，尤於幼童教學題材中為吸引幼童學習，「魔法書」三字之使用更是甚為普
    遍慣用的文字，習用已久，故主管機關核准本件一般慣用名詞即系爭商標「魔法
    書」之商標專用權，容有可議；再經濟部智慧財產局係自八十八年一月份起方就
    申請中之商標註冊申請案，提供一般民眾上網查詢，有該局（九○）智商○九八
    ○字第九○○○五四八四五號函（參原審卷第二七四頁）附卷可佐，然本件自訴
    人提出申請時間為八十六年十二月十三日，當時主管該事務之中央標準局既尚未
    將申請中之申請案件對外供一般人查詢，故一般人僅能就已註冊之商標查詢相關
    資訊，但申請中之案件則無法查詢。綜上，本件被告主張其所經營之草莓公司自
    八十五年起，即投入人力、物力，研發「作文魔法書」軟體，並從八十六年將之
    列於該公司出版產品包裝內所附之目錄中，八十八年開始上市銷售，是其自八十
    六年即已使用作文魔法書之名稱，有被告公司之研發說明書、研發時程表、委託
    精碟科技股份有限公司製造鐳射碟片訂單、光碟封面、八十八年六月ＮＥＴＣＬ
    ＵＢ廣告、八十八年六月獨家報導雜誌報導、八十八年九月狀元兒童週刊報導、
    八十八年四月三日蕃薯藤報導等，證明被告使用「作文魔法書」商標圖樣。另證
    人即向被告公司進貨之客戶乙○○到庭結證稱：（問八十六年你買的產品有附上
    證一之型錄？）有的，每片都有這份型錄，... 這份型錄與她家裡看的型錄是一
    樣的（參本院九十年十二月二十四日開庭筆錄），並提出八十五年至八十七年向
    被告公司進貨之收據附卷及存貨為證；另證人即承攬印製被告公司產品型錄之印
    刷廠老闆丙○○到庭結證稱：伊有幫被告公司印東西，上證一之型錄是伊印的沒
    錯，伊幫被告公司印東西都有登帳（參本院九十年十二月二十四日開庭筆錄），
    且有工作記事本影本及其印刷公司八十六年五月二十日所開立之發票附卷為證，
    是被告主張其有商標法第二十三條第二項善意使用之情形，尚非無據。況有無「
    善意先使用」之適用，僅係善意先使用者得否就原使用之商品繼續使用商標之問
    題，非謂行為人在他人申請商標註冊前，有非善意使用相同或近似之商標圖樣時
    ，即該當侵害他人商標罪之要件，蓋在商標專用權人取得商標專用期間內，方有
    商標權之保護問題，本件自訴人商標專用期間自八十九年六月一日至九十九年五
    月三十一日止，是被告即便於「作文魔法書」製成光碟商品上市即八十八年四月
    十六日前，可於網站上查詢自訴人已提出申請系爭商標之相關資料，然被告於八
    十九年六月一日前有使用「作文魔法書」之情形，仍尚不涉侵害自訴人商標專用
    權之問題。
  (四)按商標法第六十二條第一款規定：於同一商品或類似商品，使用相同或近似於他
    人註冊商標之圖樣者，處三年以下有期徒刑、拘役或科或併科新臺幣二十萬元以
    下罰金，係以「意圖欺騙他人」為該罪主觀構成要件之一，若依客觀事證足資認
    定無意圖欺騙他人之情事者，縱非為善意先使用者，尚難謂當然構成侵害他人商
    標專用權之事實。本件系爭商標之使用，自訴人與被告主要之爭點係在有無商標
    法第二十三條第二項善意使用之情形，自訴人對於被告主張其於自訴人取得註冊
    商標核准即八十九年六月一日前，就已銷售「作文魔法書」並不爭執，所爭執之
    時點係八十六年十二月十三日，惟如前所述，在商標專用權人取得商標專用期間
    內，方有商標權之保護問題，是被告於八十九年六月一日前銷售其公司之產品「
    作文魔法書」，縱係在八十六年十二月十三日自訴人提出系爭商標之申請後，其
    時自訴人尚不受商標專用權之保護，並未違反商標法第六十二條第一款規定，無
    侵害自訴人之商標專用權可言，且依當時無從上網知悉已申請中之商標，不知自
    訴人申請中之商標，其後自訴人於八十九年七月一日雖取得系爭商標專用權，亦
    不能溯及既往追訴被告八十九年六月一日前之銷售行為，自難課被告以刑責。本
    件扣案之「作文魔法書」，固為自訴人於八十九年八月七日在臺北縣板橋市何嘉
    仁書店購得，然綜觀(1)被告出版該產品之時間，在自訴人取得商標專用權之前；
    (2)被告公司於八十五年起，即已投入人力、物力，研發「作文魔法書」軟體；(3)
    八十八年四月三日起，即有蕃薯藤、獨家報導雜誌、狀元兒童週刊等相關媒體報
    導被告之「作文魔法書」產品；(4)被告所營之草莓公司，自八十一年七月設立，
    專業經營電腦軟體之研發，資本額為一億三千萬元，於於其所經營之業界亦已建
    立一定之商譽；(5)被告已出品之產品及種類繁多，而自訴人之產品僅有「數學魔
    法書」一種；(6)被告已回收其所出品之「作文魔法書」等情，是其所辯根本無利
    用其他公司名稱或商標藉以圖利之必要，並無欺騙他人之意圖，應堪採信。
五、綜上所述，本件自訴人指訴被告犯行，既有瑕疵，復與事實不符，尚不足證明本
    件被告確實犯有自訴人所指訴侵害商標專用權之犯行，此外，復查無其他積極證
    據足認被告甲○○有自訴人所指之侵害商標專用權犯行，被告之犯罪自屬不能證
    明；原審不察，遽為被告有罪之判決，即有未合。被告上訴據以指摘原判決不當
    ，為有理由，應由本院撤銷改判，而為被告無罪之諭知。
據上論斷，應依刑事訴訟法第三百六十九條第一項前段、第三百六十四條、第三百零
一條第一項，判決如主文。
中      華      民      國     九十一   年      三      月      十二    日
                              臺灣高等法院智慧財產庭
                                  審判長法  官  蔡    燉
                                        法  官  鄧  振  球
                                        法  官  李  春  地
右正本證明與原本無異。
不得上訴。
                                        書記官  柳  秋  月
中    華    民    國     九十一   年       四       月        八        日
